【裁判字號】    88,易,3466
【裁判日期】    890217
【裁判案由】    侵占
【裁判全文】
臺灣高雄地方法院刑事判決                        八十八年度易字第三四六六號
    公  訴  人  臺灣高雄地方法院檢察署檢察官
    被      告  甲○○
右列被告因侵占案件，經檢察官提起公訴（八十八年度偵字第五八四八號），本院判
決如左：
    主  文
甲○○無罪。
    理  由
一、公訴意旨略以，被告甲○○自民國八十七年九月十八日，在高雄市○○區○○路
    二十五號，向興大交通股份有限公司（下稱興大公司）承租車牌號碼ＸＺ─二五
    二號自小客車之牌照乙面，詎甲○○於租得上開車牌後，即意圖為自己不法之所
    有，將該車牌侵吞入己。甲○○雖履經興大公司催繳，惟均拒不繳納租金；至同
    年十二月底止，共積欠新台幣六萬多元，嗣經興大公司依約終止租賃契約並為收
    回牌照之意思表示後，甲○○乃拒不返還該車牌。
二、公訴人以被告涉犯上開罪嫌，無非以告訴人之指訴及經告訴人終止租約後仍拒將
    所租用之車牌返還為其論罪之依據。
三、按犯罪事實，應依證據認定之，無證據不得推定其犯罪事實。又不能證明被告犯
    罪者，應諭知無罪之判決，刑事訴訟法第一百五十四條、第三百零一條第一項定
    有明文。次按刑法第三百三十五條之侵占罪之成立，以意圖為自己或第三人不法
    之所有，而侵占自己持有他人之物為其要件。
四、訊據被告甲○○堅決否認有何侵占之犯行，辯稱，上開ＸＺ─二五二號計程車連
    同牌照是我所購買，靠行在告訴人公司，我均已經返還與告訴人，並沒有侵占之
    犯行等語。經查，上開ＸＺ─二五二號營業用小客車，確係被告購入後，與告訴
    人公司訂定契約，靠行於告訴人公司名下之情，有雙方所訂立之高雄市計程車業
    契約、存證信函影本附卷可查。而告訴人代理人葉國彬亦到庭陳稱：上開車輛是
    靠行在公司名下，頭期款五萬元，分期款四十五萬元，分期三年，被告只繳了二
    期等語在卷（見本院八十九年二月十七日審判筆錄）。按計程車靠行營業，係因
    行政上管理之便產生之制度（公路法第五十五條、汽車運輸業管理規則第九十一
    條之一參照），性質上屬於信託契約（最高法院七十年度台上字第六九三號判決
    參照），即將超過其經濟目的之權利移轉與車行，使車行在法律上成為靠行車之
    所有人，惟該車輛之實質所有權仍屬自備車輛靠行者。是上開營業用小客車既係
    由被告負擔價金之分期款靠行登記於告訴人公司名下，其實質所有權仍為被告所
    有甚明。此與以按期繳納租金之方式向計程車客運業者「租用」小客車營業，其
    汽車所有權仍屬該計程車客運業所有者，炯然有異。而本件公訴人所指被告侵占
    罪物品，係上開營業用小客車之「汽車牌照」，是於此應審究者，乃該「汽車牌
    照」所有權歸屬問題。按依道路交通安全規則第八條前段規定：「汽車牌照包括
    號牌、行車執照及拖車使用證，為行車之許可憑證，由汽車之所有人向公路監理
    機關申請登記，經清繳其所有違反公路法與道路交通管理處罰條例規定之罰鍰及
    未繳納之汽車燃料使用費並檢驗合格後發給」。是汽車牌照為行車之許可憑證，
    在證明汽車已依規定登記得為合法行車之許可。因此汽車牌照應附隨於汽車存在
    ，除不得借供他車使用或使用他車牌照外，汽車過戶時應隨同移轉，報廢時亦應
    將牌照繳還公路監理機關（道路交通安全規則第十條、第二十二條、第三十條參
    照）。縱為營業用汽車牌照，如汽車出售作為營業用車輛時，應辦理過戶；如出
    售作為非營業用車輛時，應將牌照繳銷（汽車運輸業管理規則第二十七條後段參
    照），二者不可分離，是汽車牌照尚不可獨立於汽車外單獨讓與，汽車牌照本身
    實無獨立之財產價值。至於計程車牌照之發放雖應依縣、市○○○○○道路面積
    成長比例發放（汽車運輸業管理規則第九十一條之二），有一定之限制，致使計
    程車營業權利之取得，在市場上確有一定價值，惟此係指該「營業權利」而言，
    與汽車牌照本身作為行車許可憑證之性質，仍不相同。準此，上開營業小客車之
    汽車牌照所有權，應附隨於該車存在，該車連同其牌照既係靠行於告訴人公司，
    其形式上雖登記於告訴人公司，而實質上仍屬被告甚明。此當為告訴人及被告雙
    方所明知，是縱被告未能繳付車行之分期價款，且未將上開車牌返還，亦難認被
    告有侵占自己之物之意圖。是揆諸上開說明，被告所為，尚與侵占罪之要件有間
    。況被告已於八十八年四月二十三日將上開汽車（連同汽車牌照）返還告訴人公
    司，業據告訴人代理人葉國彬到庭陳明在卷，且被告與告訴人雙方已就欠款達成
    民事和解，此有和解書一紙附卷可查，益徵本件純屬民事糾葛。此外，復查無其
    他積極證據足認有該犯行，揆諸前揭法條意旨，即應為被告無罪之諭知。
據上論斷，應依刑事訴訟法第三百零一條第一項，判決如主文。
本案經檢察官呂建昌到庭執行職務。
中      華      民      國    八十九    年      二      月     十七     日
                                  臺灣高雄地方法院刑事第一庭
                                      法  官    蔡    廣    昇
右正本證明與原本無異。
如不服本判決，應於判決送達後十日內，向本院提出上訴狀。
                                      書記官    張    乃    昇
中    華    民    國      八十九      年      二      月      十八      日


司法院資訊處製作；財團法人民間司法改革基金會備份。
